臺灣臺北地方法院民事判決　　　　　　　95年度訴字第8860號
　　原　　　告　甲○○
　　訴訟代理人　壬○○
　　原　　　告　乙○○
　　　　　　　　庚○○
　　　　　　　　己○○
　　　　　　　　丁○○
　　共　　　同
　　訴訟代理人　鄭庭壽律師
　　被　　　告　子○○
　　　　　　　　丑○○
　　共　　　同
　　訴訟代理人　張致祥律師
　　複 代 理人　戊○○
　　被　　　告　寶康醫療器材有限公司
　　法定代理人　癸○○
　　被　　　告　趙添龍即永裕商行
上列當事人間返還土地等事件，本院於中華民國96年4月18日言
詞辯論終結，判決如下：
    主  文
被告子○○、丑○○應將坐落台北市○○區○○段三小段一三七
地號土地上如附圖所示Ａ（七平方公尺）、Ｂ（八平方公尺）、
Ｃ（十六平方公尺）之建物拆除，將該基地返還原告及其他全體
共有人。
被告寶康醫療器材有限公司、趙添龍即永裕商行應分別自坐落台
北市○○區○○段三小段一三七地號土地上如附圖所示Ａ（七平
方公尺）、Ｃ（十六平方公尺）建物內遷出。
被告子○○、丑○○應分別給付原告如附表所示之損害金。
原告其餘之訴駁回。
訴訟費用由被告負擔。
本判決第一項於原告以新台幣貳佰捌拾肆萬元為被告子○○、丑
○○供擔保後，得假執行。但被告子○○、丑○○如以新台幣捌
佰伍拾貳萬伍仟元為原告預供擔保，得免為假執行。
本判決第二項於原告各以新台幣陸拾肆萬元、新台幣壹佰肆拾陸
萬元分別為被告寶康醫療器材有限公司、被告趙添龍即永裕商行
供擔保後，得假執行。
本判決第三項於原告各以如附表所示之金額分別為被告子○○、
丑○○供擔保後，得假執行。但被告子○○、丑○○如各以如附
表所示之金額分別為原告預供擔保，得免為假執行。
原告其餘假執行之聲請駁回。
    事實及理由
一、按訴狀送達後，原告不得將原訴變更或追加他訴，但擴張或
    減縮應受判決事項之聲明者，不在此限。民事訴訟法第255
    條第1項第3款定有明文。查本件原告起訴請求被告子○○、
    丑○○應將坐落台北市○○區○○段3小段137地號（下稱系
    爭土地）上如附圖所示A、B、C 建物（下稱系爭建物）拆除
    返還予原告及其他全體共有人，並依每月租金新台幣（下同
    ）65,000 元計算，請求被告子○○、丑○○給付回溯5年相
    當租金之不當得利及自民國95 年7月19日起至拆屋還地之日
    止按月給付損害金（見調字卷第7頁）。嗣於96年4月11日減
    縮改依每月租金20,666元計算，請求被告子○○、丑○○應
    各給付原告回溯5年相當於租金之不當得利及自95年7月26日
    起至拆屋還地之日止按月給付損害金（見本院卷第141 頁）
    等情，核係減縮應受判決事項之聲明，經核於法尚無不合，
    應予准許。
二、原告起訴主張：被告原係系爭土地之地主與建商合建蘭庭居
    大廈，分配該大廈1至3樓房屋及地下室，伊等則分購不同樓
    層，伊與被告子○○、丑○○均係系爭土地之所有權人，但
    被告子○○、丑○○未徵全體共有人同意，無權在系爭土地
    上搭建系爭建物，並將如附圖A 所示部分（面積7平方公尺）
    以每月65,000元出租予被告寶康醫療器材有限公司（下稱寶
    康公司），將如附圖所示B 部分（面積8平方公尺）以每月5
    萬元出租予訴外人辛○○○○○○○○（現已搬遷），將如
    附圖所示C部分（面積16平方公尺）以每月5千元出租予被告
    趙添龍即永裕商行使用。伊依民法第767 條規定請求被告子
    ○○、丑○○拆除如附圖所示A、B、C 建物，將該基地返還
    予伊及其他全體共有人，以及請求被告寶康公司、趙添龍即
    永裕商行分別自如附圖所示A、C部分建物遷出。伊另依不當
    得利法律關係請求被告給付子○○、丑○○回溯5 年相當租
    金之損害，並以本件起訴之時即95 年7月26日起至拆屋還地
    之日止，按月給付損害金等情。並聲明：(一)如主文第1 項所
    示。(二)如主文第2 項所示。(三)被告子○○、丑○○應各給付
    原告甲○○、庚○○156,482元及自95年7月26日起至拆屋還
    地日止，按月各給付2,608 元。被告子○○、丑○○各給付
    原告乙○○、己○○、丁○○78,117元及自95 年7月26日起
    至拆屋還地日止，按月各給付1,031 元(四)願供擔保聲請宣告
    假執行。
三、被告子○○、丑○○則以：本件依系爭土地上興建同地段30
    01建號之蘭庭居大廈，而地下1層及地上第1層登記在被告子
    ○○及原所有權人蘇克家所有（即被告丑○○、丙○○之父
    ），依所有權狀及地政事務所建築改良物勘測成果表，地下
    室層為31.82 平方公尺，但該樓層係指受電室、電梯及樓梯
    部分，其餘皆屬伊所有。嗣地上第1 層出租予第三人，但因
    營業需要而在系爭土地上搭建系爭建物使用，原告知此甚明
    ，雖兩造無書面分管契約存在，但自70年起至95年歷時25年
    ，原告未曾異議或干涉，顯認兩造已有默示分管契約存在。
    縱認伊出租系爭建物不當，但此部分不當得利，應依土地法
    97條、第105 條規定計算等語置辯。並聲明：(一)原告之訴及
    假執行之聲請均駁回。(二)如受不利判決，願供擔保聲請免為
    假執行之宣告。
四、被告寶康公司則以：伊向被告子○○、丑○○承租如附圖A
    所示部分經營衛材業務，已有3年時間，93年每個月租金是6
    萬元，95年以後每個月租金則為65,000元等語置辯。並聲明
    ：原告之訴及假執行之聲請駁回。
五、被告趙添龍即永裕商行則以：伊原向被告子○○、丑○○承
    租如附圖所示C部分經營鎖店，每月租金l萬元。嗣改由蘭庭
    居大廈管理委員會與被告子○○、丑○○共同出租予伊，伊
    則每月付5,000 元租金予蘭庭居大廈，原告亦知悉此事，伊
    自非無權佔用等語置辯。並聲明：原告之訴假執行之聲請駁
    回。
六、查原告主張其與被告子○○、丑○○均係系爭土地之所有權
    人，而被告子○○、丑○○係系爭建物之所有權人，並將如
    附圖所示A、C部分，分別出租予被告寶康公司、趙添龍即永
    裕商行使用等情，為被告所不爭，並有系爭土地登記謄本及
    租賃契約在卷可參（分見本院調字卷第13頁至16頁，本院卷
    第50頁至第59頁），復經本院到場勘驗，並囑託台北市大安
    地政事務所派員會同測量，製有勘驗筆錄、現場照片4 幀及
    土地複丈成果圖附卷可稽（見本院卷第119頁至126頁），堪
    信為真實。
七、查原告本於所有物返還請求權法律關係，請求被告子○○、
    丑○○拆屋還地，以及請求被告寶康公司、趙添龍即永裕商
    行分別自如附圖所示A、C所示建物遷出，另依不當得利法律
    關係請求被告損害賠償等情，為被告所否認，並以上開情詞
    置辯，則本件兩造爭點厥為：(一)原告與被告子○○、丑○○
    間有無分管契約存在？(二)原告得否請求被告子○○、丑○○
    拆屋還地，以及請求被告寶康公司、趙添龍即永裕商行分別
    自如附圖所示A、C部分建物遷出？(三)原告請求被告子○○、
    丑○○賠償金額是否適當？茲分述如后：
(一)、按所謂默示之意思表示，係指依表意人之舉動或其他情事，
    足以間接推知其效果意思者而言，若單純之沉默，則除有特
    別情事，依社會觀念可認為一定意思表示者外，不得謂為默
    示之意思表示，最高法院著有29 年上字第762號判例可參。
    查原告與被告子○○、丑○○皆係系爭土地所有權人，而被
    告子○○、丑○○所有之系爭建物佔用系爭土地情形，經本
    院至現場勘驗並囑託台北市大安地政事務所測量結果，如附
    圖所示A、B、C 之7平方公尺、8平方公尺及16平方公尺等情
    ，此有被告所不爭之勘驗筆錄、現場相片及複丈成果圖在卷
    可稽。雖被告子○○、丑○○以渠等與原告間已有默示的分
    管契約云云置辯，惟為原告所否認，而被告子○○、丑○○
    將系爭建物其中之A、C部分分別出租被告寶康公司、趙添龍
    即永裕商行使用，縱原告先前未加以干涉或訴諸法律排除侵
    害，充其量僅係單純沈默，並無其他積極事證足以證明原告
    有何默示同意之意思表示，難認兩造間有何分管契約存在，
    是被告子○○、丑○○上開抗辯，顯無足採。
(二)、次按未經共有人協議分管之共有物，共有人對共有物之特定
    部分占有使用收益，須徵得他共有人全體之同意，如未經他
    共有人全體之同意，而就共有物之全部或一部任意占有使用
    收益，即屬侵害他共有人之權利，他共有人自得本於所有權
    ，請求除去其妨害或請求向全體共有人返還其占用部分（最
    高法院83 年度台上字第541號判決意旨參照）。查被告子○○、丑○○既未徵得系爭土地之全體共有人同意，擅以系爭
    建物占用系爭土地出租使用，即屬侵害共有人之權利，則原
    告本於所有權返還請求權請求被告子○○、丑○○拆除系爭
    建物，並將如附圖所示A、B、C 部分土地返還原告及其他全
    體共有人，為有理由，應予准許。又被告寶康公司及趙添龍
    即永裕商行向被告子○○、丑○○承租如附圖A部分及C部分
    所示之建物等情，為被告寶康公司及趙添龍即永裕商行所自
    認（見本院卷第90頁反面），惟如附圖所示A及C部分，係被
    告子○○、丑○○侵害系爭土地共有人權利所擅自占用之物
    ，本身並無合法占有權源，則被告寶康公司及被告趙添龍即
    永裕商行向渠等租用，自亦屬無權占有。雖被告趙添龍即永
    裕商行辯稱：蘭庭居大廈管委會亦係出租人並向其收取租金
    云云，並提出收據為憑（見本院卷第47頁至第49頁），惟除
    87 年4月20日收據載有租金字樣外，其餘收據皆記載使用費
    ，且被告趙添龍即永裕商行於本院審理時亦自陳：伊與管委
    會並無租約，管委會係收使用費等語（見本院卷第148 頁反
    面），況且管委會並非系爭土地之共有人，縱管委會向其收
    取使用費，亦無解其無權占有之事實。是原告依民法第767
    條規定請求被告寶康公司及被告趙添龍即永裕商行分別自如
    附圖A及C部分所示建物遷出，自屬有據，應予准許。
(三)、末按被告無權占有原告之土地，可能獲得相當於租金之利益
    ，此為社會通常之觀念，最高法院61年台上字第1695號判例
    足參。被告子○○、丑○○佔用如附圖所示A、B、C 部分之
    系爭土地，已如前述，則原告依民法第179 條規定，請求渠
    等賠償相當於租金之損害，自屬有據。另按城市地方房屋之
    租金，以不超過土地及其建築物申報總價年息10% 為限，土
    地法第97條第1 項定有明文；而所謂土地價額係指法定地價
    而言；土地所有人依土地法所申報之地價為法定地價，除非
    土地所有權人未於公告期間申報地價者，才以公告地價80%
    為其申報地價，土地法第148 條、土地法施行法第25條、平
    均地權條例第16前段分別定有明文。查系爭土地自89 年7月
    起之申報地價為每平方公尺78,320元，自93 年1月起之申報
    地價為每平方公尺80,000元一節，此有台北市地價謄本附卷
    可稽（見本院卷第160 頁）。再者，系爭土地坐落台北市○○路與大安路繁華地段，鄰近台北市立聯合醫院仁愛院區，
    四週交通便利，商業活動發達等情，此有現場相片在卷可稽
    （見本院卷第121頁至第124頁），是本院斟酌系爭土地坐落
    位置、現況及附近環境等情狀，本院認為原告請求給付相當
    租金之不當得利數額，以系爭土地各該年度申報價額年息10
    % 計算仍遠低於原告實際收租之金額，故原告主張應依系爭
    土地申報價額之年息10% 計算，至為允當，應予准許。是原
    告請求被告子○○、丑○○給付自95年7月25日起回溯5年相
    當租金之不當得利，以及自95 年7月26日起至拆屋還地之日
    止，按月給付損害金，詳如附表計算式所示，為有理由，應
    予准許。至原告超出上開數額請求部分，即屬無理由，應予
    駁回。
八、綜上而論，原告本於所有物返還請求權，請求被告子○○、
    丑○○應將如附圖所示A、B、C 之系爭建物拆除，並將該基
    地返還原告及其他全體共有人，並請求被告寶康公司、趙添
    龍即永裕商行分別自如附圖所示A、C部分建物遷出。原告另
    本於不當得利法則，請求被告子○○、丑○○給付如附表所
    示之損害金，為有理由，應予准許。至原告逾此所為請求，
    為無理由，應予駁回。又本判決第1項及第3項，原告與被告
    子○○、丑○○分別陳明願供擔保，聲請宣告假執行或免為
    假執行；而本判決第2 項，原告陳明願供擔保，聲請宣告假
    執行。茲審酌上開就原告勝訴部分，經核均無不合，爰各酌
    定相當之擔保金額，予以准許。至原告敗訴部分，其假執行
    之聲請即失所附麗，應予駁回。
九、本件事證已臻明確，兩造其餘攻擊防禦方法，及未經援用之
    證據，經本院斟酌後，認均不足以影響本判決之結果，自無
    逐一詳予論駁之必要，併此敘明。
十、訴訟費用負擔之依據：民事訴訟法第78條。
中　　華　　民　　國　　96　　年　　4 　　月　　30　　日
                        民事第一庭法官  傅中樂
以上正本係照原本作成。
如對本判決上訴，須於判決送達後20日內向本院提出上訴狀。
中　　華　　民　　國　　96　　年　　4 　　月　　30　　日
                    　　　　　　書記官　葉志昭
【附表】：
┌───┬─────┬──────┬────────┬──────┬─────┐
│原  告│應有部分  │被告給付原告│被告自95 年7月26│原告聲請假執│被告聲請免│
│      │          │回溯5 年相當│日起至拆屋還地止│行擔保金    │為假執行之│
│      │          │租金之損害金│，按月給付原告之│            │擔保金    │
│      │          │            │損害金          │            │          │
├───┼─────┼──────┼────────┼──────┼─────┤
│甲○○│1262/10000│ 154,976元  │  2,608元       │            │          │
├───┼─────┼──────┼────────┤  60,000元  │175,840元 │
│庚○○│1262/10000│ 154,976元  │  2,608元       │            │          │
├───┼─────┼──────┼────────┼──────┼─────┤
│乙○○│ 630/10000│  77,365元  │  1,302元       │            │          │
├───┼─────┼──────┼────────┤            │          │
│己○○│ 630/10000│  77,365元  │  1,302元       │  30,000元  │ 87,781元 │
├───┼─────┼──────┼────────┤            │          │
│丁○○│ 630/10000│  77,365元  │  1,302元       │            │          │
└───┴─────┴──────┴────────┴──────┴─────┘
  相當租金損害計算式：
  (一)回溯5年相當租金損害之計算式：
    (1)90年7月26日起至92年12月31日止：
      31平方公尺×78,320元×10%÷12×（2年5月又6日）
      ＝590,794元
    (2)93年1月1日起至95年7月26日止：
      31平方公尺×80,000元×10%÷12×（2年6月又25日）
      ＝637,222元
    (3)以上合計為1,228,016元
     A：1,228,016×1262/10000＝154,976
     B：1,228,016× 630/10000＝77,365
  (二)95年7月26日起至拆屋還地止，按月給付之損害金
      31平方公尺×80,000元×10%÷12＝20,667
     A：20,667×1262/10000＝2,608
     B：20,667× 630/10000＝1,302
